臺灣臺東地方法院刑事判決　　　　　　　　　　　　　　九十年度易字第一二七號
　　公　訴　人　臺灣臺東地方法院檢察署檢察官
　　被　　　告　戊○○
　　選任辯護人　張政衡
　　被　　　告　己○○
右列被告因竊盜案件，經檢察官提起公訴 (八十九年度偵字第一九四二號)，本院判
決如左：
    主  文
戊○○共同連續竊盜，處有期徒刑捌月。
己○○共同連續竊盜，處有期徒刑陸月，如易科罰金，以參佰元折算壹日。
    事  實
一、戊○○係建興土木包工業之負責人，承包臺東縣成功鎮公所東十八線道路檔土牆
    改善工程（以下簡稱東十八線工程），與其所雇用之工頭己○○明知前開工程應
    自行購買砂石使用，且主管機關臺東縣政府為保護水道，禁止在行水區內擅採砂
    石，二人竟仍共同基於違反前揭水利法規定及意圖為自己不法所有之概括犯意聯
    絡，先後於民國八十九年九月三十日晚間七時許及同年十月一日上午九時許，在
    臺東縣成功鎮富家溪（起訴書誤繕為富嘉溪）上游白蓮橋下以東左岸五十公尺處
    （以下簡稱本案現場）之河道治理計畫區域內，由戊○○僱用不知情之怪手司機
    丁○○及砂石車司機丙○○、伍裕一（三人均另經檢察官不起訴處分）後，由己○○帶領丁○○等三人至本案現場並指揮挖取、載運之方式，連續盜採砂石共三
    車次（每車約可載運十立方公尺）得手，欲運往東十八線工程使用，損害臺東縣
    政府對於河川資源利用之權益，嗣於同年十月一日上午九時三十分許（起訴書誤
    繕為十月九日十時三十分許），為警當場查獲。
二、案經臺東縣警察局成功分局報請台灣臺東地方法院檢察署檢察官偵查起訴。
    理  由
一、訊據被告戊○○固坦承所用僱之怪手司機丁○○、砂石車司機丙○○、伍裕一確
    實至本案現場載運砂石，及其明知東十八線工程不得於本案現場挖取砂石使用之
    事實；被告己○○亦坦承確係其於八十九年九月三十日通知怪手司機丁○○、砂
    石車司機丙○○前往本案現場採取砂石，並於同年十月一日帶領砂石車司機伍裕
    一前往本案現場採取砂石之事實，惟二人均矢口否認有何擅採砂石之故意。被告
    戊○○辯稱：東十八線工程所需用之卵石已與金暉砂石場洽談購買，而其之前很
    久就已經有石頭放在金暉砂石場靠近阿鹿的土地旁邊，所以伊都簡稱金暉砂石場
    為「阿鹿」，八十九年九月三十日中午，伊於電話中交待板車司機庚○○要把怪
    手運到「阿鹿」，庚○○打電話轉問己○○，己○○又打電話問伊，伊向己○○
    說明要把怪手運到「阿鹿」，直至十月一日到達現場時，始知道己○○誤聽成「
    阿牛」，又因為施作本案現場旁之白守蓮護坡工程時，護坡上方土地的地主，人
    家就叫他阿牛，所以護坡工程之工作地點都簡稱「阿牛」。且己○○並不清楚白
    守蓮護坡工程於本案案發前不久已完工，才會告知板車司機將怪手載往本案現場
    ，再者，其預定於十月一日才作工程，不知為何怪手司機會於九月三十日先挖石
    裝車，又前往本案現場採取砂石較向金暉砂石場購買砂石更耗費成本云云。被告
    己○○則辯稱：其不是監工，僅係怪手司機，其於八十九年九月三十日與老闆戊○○通電話，因山區收訊不良聽錯地點，才會通知板車司機將怪手載到本案現場
    去，並通知砂石車司機一同前往，至警察查獲時，戊○○才告知係其聽錯了云云
    。經查：
（一）被告二人前開犯罪事實，業經證人丙○○、丁○○、伍裕一、庚○○於警訊、
      偵查及本院訊問時均證述：係經被告二人通知、帶領前往本案現場挖取砂石等
      語詳實，且有證人即臺東縣成功鎮公所建設課技士林錦宏於偵查中亦證稱：東
      十八線工程需由包商自行購買卵石等語，並經檢察官及臺東縣警察局成功分局
      新豐派出所員警會同臺東縣政府水利課人員分別前往現場履勘及會勘，製有履
      勘筆錄、會勘紀錄、位置圖各一件附卷可稽，復有東十八線道路擋土牆改善工
      程契約書及本案現場、東十八線工地現場照片共三十五幀在卷可資佐證。
（二）被告戊○○於本院九十年七月十六日訊問時陳稱：「阿鹿」是業界通稱「微沙
      鹿」那裡的砂石場，是老一輩的說法，卻於本院審理時更易為前開辯詞稱「阿
      鹿」係金暉砂石場旁土地地主的別稱，前後不一，引人疑竇；且據證人即金暉
      砂石場之負責人乙○○於本院九十年七月十六日訊問時證稱：「金暉砂石場沒
      有別稱，原住民來載料的話，有時會稱到『微沙鹿』來載，因為我們位於微沙
      鹿小段，但一般是稱金暉砂石場，或以我們的社區名稱白守蓮稱呼」等語，及
      證人即本案怪手司機丁○○於本院九十年十月八日訊問時證稱：「不知道有叫
      做『阿鹿』的地方，也沒有聽過『阿牛』，白守蓮沒有其他稱呼，都直接稱白
      守蓮，金暉砂石場也沒有其他稱呼」等語，可見被告戊○○所辯：金暉砂石場
      一般簡稱為「阿鹿」云云，即難置信；再據證人庚○○於本院九十年十月八日
      訊問時證稱：「（九月三十日）電話中他（戊○○）說要我把怪手運到阿鹿，
      但我聽不懂，我有問他，但他說不清楚，他叫我找己○○，己○○才跟我說要
      運去上次工作的地方，之前沒有聽過『阿鹿』的名稱」等語，及被告戊○○於
      本院審理時供稱：金暉砂石場附近只有該家砂石場而已等語，若「阿鹿」確為
      金暉砂石場之簡稱，被告戊○○於證人庚○○追問時只消明示金暉砂石場之名
      稱，豈有解釋不清甚至囑其向被告己○○再次詢問之理；復據證人即乙○○之
      妹妹甲○○於本院九十年八月九日訊問時證稱：被告戊○○於八十九年九月底
      有與其接洽購買砂石事情，但因他要的石頭尺寸沒有已經篩選好的，要他自己
      派怪手來挑石頭，他於同年十月二日前已派怪手來挑過石頭等語，及被告戊○○於本院九十一年三月十四日訊問時供稱：在被警察抓之前，其僅在金暉砂石
      場篩選二、三車的砂石等語，參以卷附東十八線工程契約中記載：工程須高鍍
      鋅箱型石籠共四百二十立方公尺，每一立方公尺石籠中則含一點一立方公尺之
      卵塊石，共計須四百六十二立方公尺之卵石，以每砂石車載運十立方公尺計算
      ，則須四十六車左右始能載運完該工程所有需用卵石，如被告戊○○於八十九
      年九月三十日確係要求板車司機載運怪手前往金暉砂石場，則前往目的應在於
      篩選卵石，惟被告戊○○於聯絡板車司機電話中並未說明篩選卵石之工作，僅
      指示前往地點，並非合理，即使被告戊○○意在將先挑好的二、三車卵石先行
      運往工地而未交代篩選卵石之事項，以證人甲○○前開同次訊問時證稱：被告
      來挑石頭並不會事先聯絡等語，被告己○○於九十年七月十六日本院訊問時稱
      ：被取締時還不知道東十八線工程被告向金暉砂石場買砂石等語，及被告戊○○於偵查中供稱：丙○○、丁○○是十月一日剛來做的等語，金暉砂石場及被
      告戊○○所聯絡之人員均對卵石之挑選情形毫無所知，被告戊○○理應於電話
      中交代被告己○○有關其向金暉砂石場買砂石之情形，如尺寸如何、載運量多
      少、堆放地點何在、是否已與砂石場負責人談妥等等細節，絕無可能僅以「阿
      鹿」之地名草草帶過，即要求被告己○○通知怪手及砂石車司機前往載運。
      綜上，被告戊○○、己○○所辯：因被告己○○聽錯被告戊○○要求其載運之
      地點，板車司機及砂石車始前往本案現場採取砂石一節，顯與事理不符，委無
      可採。
（三）據被告己○○於本院九十一年一月三日訊問時供稱：「八十九年九月三十日那
      天就是要載卵石，原來丁○○怪手和丙○○砂石車都在三仙台加油站旁的工地
      挖砂石，老闆通知我說如果那邊挖完了，就先去阿鹿挖，所以當天是要開工的
      ，三仙台旁邊挖完的時候才三點多，怪手及貨車應該是五點半下班，所以才叫
      他們去其他地方（按即本案現場）挖」等語，與被告戊○○所辯：應於十月一
      日才開工等語相互矛盾，且若被告戊○○要在八十九年十月一日前往金暉砂石
      場載取卵石，以砂石車司機對金暉砂石場之熟悉度，實無於前一日即請砂石車
      到場之必要，而證人丁○○於警訊中稱：「被告許於八十九年九月三十日下午
      十五時開始僱請我，昨天（八十九年九月三十日）載運兩台，本日（同年十月
      一日）剛裝滿一台裝第二台時就被警方查獲。」等語，顯見被告戊○○前開辯
      詞並非可採。至證人丁○○於本院九十一年三月十四日辯護人詰問時所證稱：
      「老闆許於九月三十日有給我薪水，我那天在佛頂山（即東十八線工程地點）
      上有工作。」等語，則與被告己○○所供前開情節及其警訊所言均不相符合，
      顯為事後迴護被告戊○○之詞，不足採信。
（四）又證人林錦宏於偵查中證稱：白守蓮下游護岸工程是八十九年七月份開工、八
      十九年八月十七日完工，在驗收時所有包商的機器及作業人員均已不在現場等
      語，參以被告己○○於偵查中供稱：「（護岸工程在八十九年八月十七日完工
      有何意見？）我怪手做好已先離開，剩一些工人在現場收尾。」等語，及其於
      本院九十年七月十六日訊問時供稱：「（是否知道東十八線工程不能到白守蓮
      那裡挖？）我知道不能去挖。是我聽錯才去挖。」、「（當時有無向你老闆說
      不可以去挖？）那時候沒有想那麼多，因為白守蓮有用剩的卵石，我以為可以
      用。」等語，足認被告己○○於白守蓮護岸工程完工前怪手部份工作即已結束
      ，且其離開時已知該工程將近完工階段，並明知不得於白守蓮挖取東十八線工
      程所用卵石。縱其於本院七月二十六日訊問時改稱：被告戊○○並未告知東十
      八線工程不可在白守蓮挖砂石，其係於警察查獲時才得知的云云，惟其前後說
      法，迥然有異，且徵諸被告戊○○於本院九十年七月十六日訊問時供稱：「（
      被告郭是擔任何工作？）被告郭是協助我運作工程，例如我某日無法前往工地
      ，我會交代被告郭，當日應進行如何的工作，被告郭就根據我的交代處理。」
      、「（是否知道白守蓮工程可於現場挖石取用，東十八線工程則不行）我事先
      有告訴被告郭。」等語，以被告己○○協助被告戊○○工作之經歷，豈有明知
      不得於工程範圍內挖取砂石使用，卻認為得以前往他處業已完工之地點挖取砂
      石使用之理，被告己○○所辯其並非監工及事後翻異前供之陳述，顯屬犯後卸
      責之詞，殊無可採。
（五）就成本面而言，無論前往本案現場採取卵石或向金暉砂石場自行篩選購買卵石
      ，均需僱用怪手及砂石車使用，而後者尚另須支付原料費，此為被告戊○○所
      自承，二者相較之下，自以前往本案現場採取免費卵石較為節省成本。至被告
      戊○○所辯：預計於十月一日需要二十車卵石，於金暉砂石場購買，只需僱用
      怪手、砂石車一日即可完成，於本案現場採取卵石則需僱用二日等語，則因其
      所計算怪手於金暉砂石場裝車之時間八分鐘係以篩選好的卵石為標準，然其自
      承於十月一日為警查獲前，僅篩選好二、三車卵石，尚有大多數未經篩選，已
      如前述，是其計算時間之標準顯然有誤；此外，其並未提出證據證明東十八線
      工程中所有卵石究應於何時分批搬運完畢，其與怪手司機丁○○及砂石車司機
      伍裕一、丙○○約定共工作幾日，是否尚有其他司機於日後加入，價格是否有
      所不同，僅憑其片面資料及簡略估算，尚難認定於本案現場採取卵石之成本遠
      較其前往金暉砂石場購買為高，其前揭所辯亦非可採。
（六）綜上，本案事證已臻明確，被告二人犯行均堪以認定。
二、按水利法第八十二條所稱水道治理計畫線，係指水道治理計畫之行水區域境界線
    ，又水利法第七十八條所稱行水區域，係指已築有堤防者，為二堤之間之土地，
    水利法施行細則第一百四十二條第一款及第一百四十五條前段分別定有明文，查
    本案現場位於富家溪河道治理計畫內，有臺東縣政府府工河字第九０一三０三０
    八號函及富家溪河道治理工程佈置圖在卷可稽，又其兩岸之白守蓮下游護岸工程
    業於八十九年八月十七日完工，經證人林錦宏於偵查中證述明確，依前揭規定，
    可認確屬行水區無訛。核被告戊○○、己○○所為，係犯刑法第三百二十條第一
    項之竊盜罪，並違反水利法第七十八條第一項第三款之規定，於行水區內擅採砂
    石，因而損害國家對於水道資源利用之權益，惟觀之臺東縣政府水利課人員與臺
    東縣警察局成功分局新豐派出所員警於八十九年十月二日前往本案現場會勘之會
    勘紀錄上僅記載盜採事實，並未發現致生公共危險之情形（詳偵查卷第三十七、
    三十八頁），並未致生公共危險，應論以水利法第九十二條之一第一項中段之罪
    。被告二人就上開二罪均有犯意聯絡、行為分擔，均為共同正犯。被告二人利用
    不知情之怪手司機丁○○及砂石車司機丙○○、伍裕一等人盜採砂石，均為間接
    正犯。被告二人前後二日共擅採卵石三車次之行為，時間緊接，所犯為二項同一
    構成要件之罪，顯係基於概括犯意為之，均為連續犯，各應依法論以一罪並加重
    之，又被告二人犯前開二罪均係以一行為觸犯數罪名，為想像競合犯，均應從一
    重之竊盜罪處斷。起訴書雖未引用前開水利法之條文，惟蒞庭檢察官論告時已提
    出該項罪名供被告二人表示意見，本院自得以該項罪名論罪科刑。另依山坡地保
    育利用條例第九條規定：在山坡地為經營使用，其土地之經營人、使用人或所有
    人於其經營或使用範圍內應實施水土保持之處理或維護之意旨，而本案被告二人
    係於河道內採取砂石，並無實施水土保持維護之問題，故縱依卷附之臺東縣政府
    函覆內容，本案現場屬山坡地範圍，被告二人之行為仍不得以山坡地保育利用條
    例之規定相繩，附此敘明。爰審酌被告戊○○、己○○二人貪圖不法利益，擅自
    盜挖溪床砂石，破壞國土景觀，損害臺東縣政府利用河川資源之權益，且犯後遲
    未悔悟，態度不佳，另被告二人具有上命下從關係，被告己○○係受被告戊○○
    之指揮，且不法利潤應多歸於雇主即被告戊○○之手，二人惡性及利得顯有輕重
    等一切情狀，分別量處如主文所示之刑。末查被告己○○行為後，刑法業已修正
    ，於九十年一月十日公布，同年一月十二日施行，其中第四十一條第一項前段修
    正為：犯最重本刑為五年以下有期徒刑之罪，而受六個月以下有期徒刑或拘役之
    宣告，因身體、教育、職業、家庭之關係或其他正當事由，執行顯有困難者，得
    以一元以上三元以下折算一日，易科罰金。比較修正前，僅最重本刑三年以下有
    期徒刑之罪，得易科罰金之規定，以新法有利於被告己○○，依刑法第二條第一
    項前段之規定，自應適用修正後刑法第四十一條第一項前段之規定，並就被告己○○所處有期徒刑部分諭知易科罰金之折算標準。
據上論斷，應依刑事訴訟法第二百九十九條第一項前段，水利法第九十二條之一第一
項中段，刑法第十一條前段、第二條第一項前段、第二十八條、第五十六條、第三百
二十條第一項、第五十五條，第四十一條第一項前段，罰金罰鍰提高標準條例第一條
前段、第二條，判決如主文。
本案經檢察官洪政和到庭執行職務
中    華    民    國      九十一      年      四      月    十二      日
                                  臺灣臺東地方法院刑事庭
                                   審判長法  官 楊 力 進
                                         法  官 劉 柏 駿
                                         法  官 袁 雪 華
右正本證明與原本無異。
如不服本判決，應於判決送達後十日內向本院提出上訴狀。（須附繕本）
「切勿逕送上級法院」
                                         書記官林 建 成
中    華    民    國      九十一      年      四      月    十七      日
水利法第九十二條之一：
 (違反第七十八條之處罰)
違反第七十八條第一項各款情形之一者，除通知限期回復原狀、清除或廢
止違禁設施外，處六千元以上三萬元以下罰鍰；因而損害他人權益者，處
三年以下有期徒刑、拘役或科或併科四千元以上二萬元以下罰金；致生公
共危險者，處五年以下有期徒刑，得併科六千元以上三萬元以下罰金。
前項行為人，未在限期內回復原狀、清除或廢止違禁設施者，得按日處罰
鍰至回復原狀、清除或廢止違禁設施完竣之日止；其情節重大者，得沒入
其違禁設施或機具。
中華民國刑法第三百二十條第一項：
 (普通竊盜罪、竊佔罪)
意圖為自己或第三人不法之所有，而竊取他人之動產者，為竊盜罪，處五
年以下有期徒刑、拘役或五百元以下罰金。
